【裁判字號】    99,簡上,7
【裁判日期】    990211
【裁判案由】    詐欺
【裁判全文】
臺灣桃園地方法院刑事判決               99年度簡上字第7號
上  訴  人
即  被  告  丙○○
上列上訴人因詐欺案件，不服本院刑事庭民國98年11月16日98年
度壢簡字第1905號第一審刑事簡易判決（聲請簡易判決處刑案號
：98年度偵字第10683 號、移送併辦意旨案號：98年度偵字第18
357 號），提起上訴，本院管轄之第二審合議庭判決如下：
    主  文
上訴駁回。
    事  實
一、丙○○前因詐欺案件，經本院以97年度簡上字第538 號判決
    判處拘役55日、緩刑2 年，並於97年8 月27日確定。詎不知
    悔改，於民國98年3 月17日見報紙分類廣告租用帳戶存簿訊
    息，因工作不穩定、缺錢，雖可預見將金融機構帳戶提供予
    姓名年籍不詳之人使用，可能幫助不詳之犯罪集團從事財產
    犯罪行為，作為取得財物或財產上之利益之管道，竟基於縱
    使該人將其帳戶用以從事詐欺取財之財產犯罪行為，亦不違
    反其本意之幫助犯意，撥打報載電話後，與真實姓名年籍不
    詳之自稱「周忠龍」之成年男子（下稱「周忠龍」）聯繫，
    並於同日下午4 時30分許，在桃園縣平鎮市○○街22號住處
    附近之便利商店，以新臺幣（下同）7,000 元之代價，將其
    所申請之渣打國際商業銀行帳號000000000000號帳戶（下稱
    渣打銀行帳戶）及聯邦商業銀行中壢分行帳號000000000000
    號帳戶（下稱聯邦銀行帳戶）之存摺、提款卡及密碼交付「
    周忠龍」使用，而以此方式幫助該詐騙集團成員及其所屬犯
    罪集團成員詐騙他人財物。嗣該真實姓名年籍不詳之詐騙集
    團成員取得前開帳戶提款卡及密碼後，即與其所屬犯罪集團
    成員共同基於意圖為自己不法所有之犯意聯絡，(一)於98年3
    月17日晚間7 時31分許，由該詐騙集團某真實姓名年籍不詳
    之成員以電話聯絡甲○○，佯稱：甲○○先前網路購物，因
    匯款設定錯誤可能造成損失，須依指示至提款機操作云云，
    使甲○○陷於錯誤，於同日晚間10時8 分許在大肚蔗部郵局
    （址設臺中縣大肚鄉○○路○ 段67號）匯款29,989元至丙○○上開渣打銀行帳戶；(二)於98年3 月17日晚間7 時許，由該
    詐騙集團某真實姓名年籍不詳之成員以電話聯絡乙○○，訛
    稱：因雅虎奇摩購物中心之作業疏失，造成乙○○網路購物
    時帳號被連續扣款，必須依照指示前往提款機操作始能取消
    扣款云云，致乙○○陷於錯誤，於同日晚間8 時44分許，匯
    款96,000元至丙○○上開聯邦銀行帳戶。嗣甲○○、乙○○
    察覺有異，知悉遭人詐騙，始報警處理而循線查知上情。
二、案經桃園縣政府警察局平鎮分局報告臺灣桃園地方法院檢察
    署檢察官偵查起訴暨桃園縣政府警察局中壢分局報告臺灣桃
    園地方法院檢察署檢察官偵查後移送併案審理。
    理  由
壹、證據能力部分：
    查本案所引用之供述及非供述證據，經本院依法踐行調查證
    據程式，檢察官、被告均不爭執各該證據之證據能力，且亦
    查無依法應排除其證據能力之情形，是後述所引用證據之證
    據能力均無疑義，先予敘明。
貳、實體部分：
一、訊據上訴人即被告丙○○（下稱被告）固不否認其因缺錢出
    租帳戶給他人收取對價，惟矢口否認有何幫助詐欺之犯行，
    辯稱：伊有精神分裂，罹患精神疾病已有8 年多，被禁治產
    ，還有殘障手冊、重大傷病卡，足認伊本件行為時心神耗弱
    ，欠缺一般人判斷事理的能力，對方說要職棒轉帳、股票轉
    帳用，伊就相信他云云，並提出本院98年度禁字第128 號民
    事裁定、亞東紀念醫院診斷證明書、中華民國身心殘障手冊
    、重大傷病免自行部分負擔證明卡為證。經查：
  (一)上開事實，業據證人即被害人甲○○、乙○○證述甚詳（見
    98年度偵字第10683 號卷第12-13 頁，98年度偵字第18357
    號卷第11-12 頁），並有渣打銀行帳戶、聯邦銀行帳戶開戶
    資料及交易明細、郵政自動櫃員機交易明細表、聯邦銀行自
    動櫃員機交易明細單在卷可稽（見98年度偵字第10683 號卷
    第10-11 、14頁，98年度偵字第18357 號卷第17、19-21 頁
    ）。
  (二)被告雖辯稱：伊有精神分裂，被禁治產，還有殘障手冊、重
    大傷病卡，足認伊本件行為時心神耗弱，欠缺一般人判斷事
    理的能力，對方說要職棒轉帳、股票轉帳用，伊就相信他云
    云，並提出本院98年度禁字第128 號民事裁定、亞東紀念醫
    院診斷證明書、中華民國身心殘障手冊、重大傷病免自行部
    分負擔證明卡為證。然查，據其所提出之亞東紀念醫院診斷
    證明書所載，被告被診斷為「精神分裂症」症狀為「自言自
    語，情緒不穩定，易怒，失眠，關係及被害妄想，幻聽等症
    狀。雖然尚規則追蹤，但陸續會自行減藥量因而病發。社會
    功能也不好（如：人際關係不佳，工作持續不久等）。」所
    載被告之病症雖有較常人不穩定之情緒、作息、精神狀態，
    然尚無從推得被告失去或減損辨識行為違法或依其辨識而行
    為之能力。況被告於警詢、偵查、準備程序中及本院審理時
    供稱：伊因為工作不穩定、缺錢，看自由時報分類廣告租用
    存款簿訊息想要出租存款簿獲得金錢而與對方聯絡，對方說
    每本帳戶給伊20,000元，伊因此交付2 本帳戶，實際上拿到
    7,000 元等語（見98年度偵字第10683 號卷第4 、26頁，98
    年度偵字第18357 號卷第5 、26-27 頁，本院簡上字卷第22
    、32頁），可見被告交付帳戶予「周忠龍」，係為取得出租
    帳戶之價額，因而主動與對方聯繫，足見其並未喪失對於事
    務之理解、判斷能力。參以被告前因詐欺案件，經本院以97
    年度簡上字第538 號判決判處拘役55日、緩刑2 年，並於97
    年8 月27日確定（亦即於本件交付帳戶之前確定），被告於
    該案件中，亦將其帳戶存摺、提款卡、密碼以數千元之價格
    出租予不詳他人，與本案情節如出一轍，有該案一審、二審
    判決書及聲請簡易判決處刑書各一件在卷可按，而被告非但
    知悉其有上開案件，且於本院審理中主動陳稱該案件業經宣
    告緩刑2 年（見本院簡上字卷第22、33頁），可知其對於本
    件出租帳戶行為之違法應有認知。基上各點，本院認被告並
    非不能、亦未減損辨識其行為違法或欠缺依其辨識而行為之
    能力。至被告所提出本院98年度禁字第128 號民事裁定，經
    核，該裁定之日期為98年9 月4 日，距本件被告交付帳戶之
    98年3 月17日已有約半年之久，並不能證明本件案發時被告
    之精神狀態，自不得據此為被告有利之認定。
  (三)按金融存款帳戶，事關存戶個人財產權益之保障，與存戶之
    提款卡結合，其專屬性、私密性更形提高，一般人亦均有應
    妥為保管提款卡，以防止被他人冒用之認識，縱有特殊情況
    偶有將存摺交付他人之需，亦必深入瞭解其用途後再行提供
    以使用，恆係吾人日常生活經驗與事理；且金融帳戶為個人
    理財之工具，申請開設金融帳戶並無任何特殊之限制，一般
    民眾皆可以存入最低開戶金額之方式申請開戶，一個人可以
    在不同之金融機構申請多數之存款帳戶使用，並無何困難，
    此乃眾所週知之事實。則依一般人之社會生活經驗，苟見非
    親非故之人不以自己名義申請開戶，反而向他人蒐集金融機
    構帳戶供己使用，衡情對收集者將所收集之帳戶用於詐欺犯
    罪乙節當有預見。況觀諸現今社會上，詐騙集團收購人頭帳
    戶，持以作為信貸、手機簡訊詐欺之事，常有所聞，出賣或
    出借帳戶予非親非故之人，受讓人係為謀非正當資金進出，
    而隱瞞行為人身分曝光之不法使用，幾乎已成為人盡皆知之
    犯罪手法等情，益當信而有徵。本件被告明知將存簿、提款
    卡、密碼等有關個人財產、身分之物品，淪落於不明人士手
    中，極易被利用為與財產有關之犯罪工具，竟加以同意，並
    交付予不熟識之他人，顯然對於該帳戶作為不法使用，有所
    認識且並不違背其本意，其既對帳戶交付他人使用，可能遭
    犯罪集團用以犯罪有所預見，且不違背本意而為之，應有幫
    助詐欺取財之不確定故意甚明。從而，本件事證明確，被告
    幫助犯詐欺取財之犯行堪以認定，應予依法論科。
二、核被告所為，係犯刑法第30條第1 項、第339 條第1 項之幫
    助詐欺取財罪。被告提供自己之上開金融機構帳戶予真實姓
    名年籍不詳之詐騙集團成員之行為，而幫助其等詐欺取財之
    用，客觀上僅有一次幫助行為，而主觀上係以幫助他人詐欺
    之意思而參與犯罪構成要件以外之行為，幫助正犯詐欺被害
    人甲○○、乙○○2 人之財物，而侵害被害人2 人之個人財
    產法益，為一行為觸犯數罪名之想像競合犯，應依刑法第55
    條前段之規定，從一重處斷。再被告以幫助之意思，參與構
    成要件以外之行為，為幫助犯，依刑法第30條第2 項規定，
    按正犯之刑減輕之。原審以被告上開犯行罪證明確，援引刑
    事訴訟法第449 條第1 項前段、第3 項、第454 條第1 項、
    第2 項，刑法第30條第1 項前段、第2 項、第339 條第1 項
    、第55條、第41條第1項 前段，刑法施行法第1 條之1 第1
    項、第2 項前段，並審酌被告為謀一己私利而將上開帳戶存
    摺、提款卡及密碼交給不法分子資為詐欺取財之工具，供詐
    騙集團作為詐騙款項匯入、領取之用，紊亂社會正常交易秩
    序，並使不法之徒藉此輕易詐取財物，使檢警難以追查緝捕
    ，所造成之危害非輕，及被告犯罪之目的、動機、素行等一
    切情狀，判處拘役40日，並諭知易科罰金之折算標準，其認
    事用法，均無違誤，量刑亦屬妥適，被告仍執陳詞提起上訴
    ，指摘原判決不當，顯無理由，自應予駁回。
據上論斷，應依刑事訴訟法第455 條之1 第1 項、第3 項、第36
8 條，判決如主文。
本案經檢察官陳仁傑到庭執行職務。
中    華    民    國    99    年    2     月    11    日
                  刑事第四庭  審判長法  官  袁雪華
                                    法  官  張淑華
                                    法  官  林宜靜
以上正本證明與原本無異。
不得上訴。
                                    書記官  黃俊燁
中    華    民    國    99    年    2     月    11    日

司法院資訊處製作；財團法人民間司法改革基金會備份。
